臺灣臺南地方法院刑事判決
111年度金訴字第327號
公  訴  人  臺灣臺南地方檢察署檢察官
被      告  韓陳義






上列被告因詐欺等案件，經檢察官提起公訴（111年度偵字第676
號），被告於準備程序中就被訴事實為有罪之陳述，經本院合議
庭裁定由受命法官獨任進行簡式審判程序後，本院判決如下：
    主  文
韓陳義犯三人以上共同詐欺取財罪，共十二罪，各處有期徒刑壹
年貳月。應執行有期徒刑貳年陸月。
    事實及理由
一、犯罪事實：韓陳義於民國109年7月1日加入Telegram暱稱為
    「鄧紫棋」、「芯慧」等人所組成以實施詐術為手段、具有
    持續性、牟利性與結構性之詐欺集團犯罪組織，擔任提款車
    手（韓陳義所涉參與犯罪組織罪嫌，業經臺灣彰化地方法院
    以110年度訴字第635號判決確定，不在本案起訴範圍）。韓
    陳義與「鄧紫棋」、「芯慧」及詐欺集團其他成年成員，基
    於三人以上共同詐欺取財與掩飾犯罪所得去向之犯意聯絡，
    由詐欺集團成員以解除分期付款詐騙手法，致如附表所示之
    黃玟禎、戴郡緹、郭昱伶、吳芊慧、鄭國宏、潘玉婷、劉德
    鴻、戴子瑄、郭柏彥、李宜樺、陳淑婷、倪弘任陷於錯誤，
    而在附表所示之時間匯款附表所示金額至附表所示人頭帳戶
    。韓陳義再依「鄧紫棋」、「芯慧」指示，於附表所示提款
    時間、地點提領如附表所示金額後，交與「鄧紫棋」、「芯
    慧」指定之人，以此方式掩飾上述犯罪所得之去向，韓陳義
    並受有提領款項2%之報酬。嗣黃玟禎、戴郡緹、郭昱伶、吳
    芊慧、鄭國宏、潘玉婷、劉德鴻、戴子瑄、郭柏彥、李宜樺
    、陳淑婷、倪弘任察覺有異報警處理，始循線查悉上情。案
    經黃玟禎、戴郡緹、吳芊慧、鄭國宏、潘玉婷、劉德鴻、戴
    子瑄、郭柏彥、李宜樺、陳淑婷訴由臺南市政府警察局第一
    分局報告臺灣臺南地方檢察署檢察官偵查起訴。
二、本件被告韓陳義所犯係死刑、無期徒刑、最輕本刑為3年以
    上有期徒刑以外之罪，其於準備程序中就被訴事實為有罪之
    陳述，經法官告知簡式審判程序之旨，並聽取公訴人及被告
    之意見後，認宜為簡式審判程序，依刑事訴訟法第273條之1
    第1項規定，裁定進行簡式審判程序加以審理，則依據刑事
    訴訟法第273條之2、同法第159條第2項之規定，不適用傳聞
    法則有關限制證據能力之相關規定；並得依同法第310條之2
    之準用同法第454條之規定製作略式判決書（僅記載「證據
    名稱」），合先敘明。
三、上揭犯罪事實，有下列證據可資佐證：
　㈠被告於警詢、偵訊及本院準備程序中之自白。
　㈡證人即告訴人黃玟禎、戴郡緹、吳芊慧、鄭國宏、潘玉婷、
    劉德鴻、戴子瑄、郭柏彥、李宜樺、陳淑婷於警詢時之指訴
    、證人即被害人郭昱伶、倪弘任於警詢時之指訴。
　㈢卷附報案資料、存摺影本、自動櫃員機交易明細各1份、手機
    通聯紀錄與交易紀錄翻拍照片7張（黃玟禎）、報案資料1份
    、手機交易紀錄翻拍照片2張（戴郡緹）、報案資料1份、手
    機通聯紀錄與交易紀錄翻拍照片3張（郭昱伶）、報案資料1
    份（吳芊慧）、報案資料、存摺、金融卡、自動櫃員機交易
    明細影本各1份（鄭國宏）、報案資料1份、手機交易紀錄翻
    拍照片9張（潘玉婷）、報案資料1份、手機交易紀錄翻拍照
    片1張（劉德鴻）、報案資料1份、手機交易紀錄翻拍照片3
    張（戴子瑄）、報案資料1份（郭柏彥）、報案資料1份（李
    宜樺）、報案資料1份、手機翻拍照片6張（陳淑婷）、報案
    資料、自動櫃員機交易明細各1份（倪弘任）、附表所示人
    頭帳戶開戶資料與歷史交易明細各1份、監視器錄影畫面翻
    拍照片33張。
四、論罪科刑
   ㈠按想像競合犯之處斷刑，本質上係「刑之合併」，其所謂從
     一重處斷，乃將想像競合犯組成之評價上數罪，合併為科
     刑一罪，其所對應之刑罰，亦合併其評價上數罪之數法定
     刑，而為一個處斷刑。易言之，想像競合犯侵害數法益者
     皆成立犯罪，論罪時必須輕、重罪併舉論述，同時宣告所
     犯各罪名，包括各罪有無加重、減免其刑之情形，亦應說
     明論列，量刑時併衡酌輕罪部分量刑事由，評價始為充足
     ，然後依刑法第55條前段規定「從一重處斷」，非謂對於
     其餘各罪可置而不論。因此，法院決定處斷刑時，雖以其
     中最重罪名之法定刑，做為裁量之準據，惟於裁量其輕重
     時，仍應將輕罪合併評價在內（最高法院108年度台上字第
     4405、4408號判決意旨參照）。
　㈡核被告所為，係犯刑法第339條之4第1項第2款之三人以上共
    同犯詐欺取財及洗錢防制法第14條第1項洗錢等罪。被告與
    「鄧紫棋」、「芯慧」及詐欺集團其他成員就上開犯行間，
    有犯意之聯絡及行為之分擔，均為共同正犯。被告以一行為
    觸犯三人以上共同犯詐欺取財與洗錢二罪，應依想像競合之
    規定，從一重論以三人以上共同犯詐欺取財罪。被告對附表
    編號1至12之告訴人黃玟禎、戴郡緹、吳芊慧、鄭國宏、潘
    玉婷、劉德鴻、戴子瑄、郭柏彥、李宜樺、陳淑婷、被害人
    郭昱伶、倪弘任所為犯行，犯意各別，行為有異，應予分論
    併罰。
　㈢又被告就所犯之洗錢防治法第2條第2款、第14條第1項之洗錢
    罪，於偵查及審理中均為自白，依洗錢防制法第16條第2項
    規定，均減輕其刑。
　㈣爰審酌被告參與詐騙集團組織，擔任受指示收取詐騙之提款
    卡及提領詐騙之款項轉交詐騙集團之任務，使詐欺集團坐領
    不法利益，並因而製造金流斷點，掩飾、隱匿詐欺犯罪所得
    之本質及去向，造成告訴人受到財產損害，並助長詐騙歪風
    、影響社會正常交易往來之互信基礎及增加追緝犯罪之困難
    ，然念及被告尚知坦承犯行認錯，未無端耗費司法資源，犯
    後態度尚非惡劣，並考量告訴人受詐騙之損失，再斟酌被告
    於本件犯行中，係擔任受其他詐騙集團核心成員指揮取款再
    予轉交之角色，並非詐騙集團居於核心決策地位之首腦或核
    心人物，又均未賠償告訴人而為實質補償，復兼衡被告自述
    係高職畢業，未婚，入監之前自己獨居，從事汽車美容之智
    識程度及家庭生活經濟狀況等一切情狀，分別量處如主文所
    示之刑，並定其應執行刑。
五、共同犯罪行為人彼此間之組織分工及不法所得均未必相同，
    犯罪所得之分配亦可能懸殊相異，其分配較少甚或未受分配
    之人，如仍應就全部犯罪所得負連帶沒收之責，超過其個人
    所得之剝奪，無異代替其他犯罪參與者承擔刑罰，顯失公平
    ，是共犯連帶沒收與罪刑相當原則間實齟齬有悖，故就共同
    正犯間犯罪所得之沒收，應就各人分得之數為之，亦即沒收
    或追徵應就各人所實際分得者為之（最高法院104年第13次
    及第14次刑庭會議決議㈠意旨參照）；又洗錢防制法第18條
    規定：「（第1項）犯第14條之罪，其所移轉、變更、掩飾
    、隱匿、收受、取得、持有、使用之財物或財產上利益，沒
    收之；犯第15條之罪，其所收受、持有、使用之財物或財產
    上利益，亦同。（第2項）以集團性或常習性方式犯第14條
    或第15條之罪，有事實足以證明行為人所得支配之前項規定
    以外之財物或財產上利益，係取自其他違法行為所得者，沒
    收之」，係對洗錢之標的之財物或財產上利益所為之沒收規
    定（立法理由參照），惟該規定並未明文「不問屬於犯罪行
    為人與否均沒收」，仍應以屬於被告所有者為限，始予沒收
    。被告前於偵查中固供稱，可以獲得提領款項的2%之報酬，
    然於本院審理時，被告供稱：「（法官問：你之前講到說你
    提領款項每筆可獲得百分之2 報酬，是你交錢的時候先扣，
    還是後來再跟你計算的？）正常是一整天結束之後跟我算，
    有時候會給有時候不會給。會說公司錢不足，無法給」、「
    （問：領的這些錢到底拿到多少報酬？）從我開始做到被抓
    ，大概2萬初」、「（問：這兩天7月4日及15日拿到多少錢
    ？）這兩天都沒有拿到錢，他們還沒有給我報酬，說23-25
    日會給我錢」等語。是以，依被告之供述，他參與詐騙集團
    固已獲取2萬多元之報酬，然就本案所涉之110年7月4日及同
    月15日，被告參與附表編號1至12之犯行，詐騙集團成員雖
    有應允給予被告報酬，但被告尚未實際領取到詐騙集團所應
    允的報酬，業據被告供述在卷，此外檢察官也沒有能夠提出
    被告實際上獲有報酬之證據，供本院認定被告犯本件犯行之
    犯罪所得。是以，依罪疑為被告有利認定原則，本院認定被
    告參與附表犯行並未獲有犯罪所得，自無庸宣告沒收，附此
    敘明。
據上論結，應依刑事訴訟法第273條之1第1項、第299條第1項前
段、第310條之2，洗錢防治法第2條第2款、第14條第1項、第16
條第2項，刑法第339條之4第1項第2款、第28條、第55條、第51
條第5款，判決如主文。
本案經檢察官廖羽羚提起公訴，檢察官李佳潔到庭執行職務。
中　　華　　民　　國　　111 　年　　6 　　月　　10　　日
　　　　　　　　　刑事第六庭    法　官　鄭銘仁
以上正本證明與原本無異。
如不服本判決應於收受本判後20日內向本院提出上訴書狀，並應
敘述具體理由。其未敘述上訴理由者，應於上訴期間屆滿後20日
內向本院補提理由書狀（均須按他造當事人之人數附繕本）「切
勿逕送上級法院」。
  　　　　　　　　　　　　　　　書記官　陳姝妤
中　　華　　民　　國　　111 　年　　6 　　月　　13　　日
附錄本案論罪科刑法條：
中華民國刑法第339條之4
犯第 339 條詐欺罪而有下列情形之一者，處 1 年以上 7 年以
下有期徒刑，得併科 1 百萬元以下罰金：
一、冒用政府機關或公務員名義犯之。
二、三人以上共同犯之。
三、以廣播電視、電子通訊、網際網路或其他媒體等傳播工具，
    對公眾散布而犯之。
前項之未遂犯罰之。
洗錢防制法第14條
有第二條各款所列洗錢行為者，處 7 年以下有期徒刑，併科新
臺幣 5 百萬元以下罰金。
前項之未遂犯罰之。
前二項情形，不得科以超過其特定犯罪所定最重本刑之刑。
附表
編號 被害人 匯款時間、金額 人頭帳戶 提領時間、金額 提款地點 【以下日期均110年7月4日】      1 黃玟禎(提告) 110年7月4日15時26分、15時47分、16時37分匯款2萬9,986元、2萬9,985元、3萬元 000-00000000000(開戶人：陳一慧)【警卷第220-221頁】 15時52分、15時53分、15時57分提領2萬元、2萬元、1萬9,000元 臺南市○區○○街0號（統一超商勝堉門市）     16時49分提領1萬7,000元 臺南市○區○○路○段00號(統一超商新東育門市) 2 戴郡緹(提告) 16時13分匯款7,123元 同上金融帳戶 16時47分提領2萬元 同上地點 3 郭昱伶(未提告) 16時27分、16時30分匯款4萬9,987元、4萬9,985元 000-00000000000000(開戶人：蕭文瑤)【警卷第227頁】 16時37分、16時38分提領6萬元、6萬元 臺南市○區○○路0段0號(台南一中) 4 吳芊慧(提告) 16時34分匯款4萬9,987元 同上金融帳戶 16時39分提領3萬元 同上地點 5 鄭國宏(提告) 17時35分、17時39分匯款2萬9,985元、3萬元 000-00000000000(開戶人：謝怡寶)【警卷第233頁】 17時43分、17時44分、17時45分提領2萬元、2萬元、2萬元 臺南市○區○○路0號(成功大學光復校區-正門守衛室旁) 【以下日期均110年7月15日】      6 潘玉婷(提告) 18時12分、18時19分、18時21分、18時46分匯款4萬9,987元、4萬9,989元、1萬3,103元、3萬6,987元 000-00000000000000(開戶人：劉大慶)【警卷第241頁】 18時18分、18時22分、18時23分提領5萬元、5萬元、1萬3,000元 臺南市○區○○路0號(成功大學郵局)     18時52分、18時53分提領2萬元、1萬7,000元 臺南市○區○○街000號(全家超商台南新博)   19時56分、19時57分、19時57分匯款9,987元、9,985元、9,988元 000-0000000000000(開戶人：劉大慶)【警卷第251頁】 20時4分、20時5分提領2萬元、1萬2,000元 臺南市○區○○路0號(成功大學郵局) 7 劉德鴻(提告) 19時55分匯款4萬2,109元 同上金融帳戶 20時2分、20時3分提領2萬元、2萬元 同上地點 8 戴子瑄(提告) 20時45分、20時55分匯款9,995元、9,995元 同上金融帳戶 21時14分提領2萬元 臺南市○區○○路0段0號(台南一中) 9 郭柏彥(提告) 21時4分匯款2萬9,987元 同上金融帳戶 21時15分、21時16分提領2萬元、1萬元 同上地點 10 李宜樺(提告) 22時9分匯款2萬9,987元 000-0000000000000(開戶人：李熙婕)【警卷第257頁】 22時20分提領2萬元 臺南市○區○○路00號(全家超商台南虎尾寮店)   22時32分匯款1萬9,987元  22時43分提領2萬元 臺南市○區○○街0段0號(全家超商台南富農一店) 11 陳淑婷(提告) 22時14分、22時17分、22時21分匯款4萬6,051元、1萬521元、4,705元 同上金融帳戶 22時21分、22時23分、22時24分提領2萬元、2萬元、2萬元 臺南市○區○○路00號(全家超商台南虎尾寮店)       12 倪弘任(未提告) 22時25分匯款2萬9,985元 同上金融帳戶 22時29分、22時30分提領2萬元、2萬元 臺南市○區○○○街000巷0號(統一超商裕文門市)   22時36分、22時47分匯款2萬9,985元、2萬9,912元 000-00000000000000(開戶人：梁喬鶯)【警卷第263頁】 23時3分、23時4分提領6萬元、1萬元 臺南市○區○○路0段000號(虎尾寮郵局)